【裁判字號】    96,易,2083
【裁判日期】    970729
【裁判案由】    詐欺
【裁判全文】
臺灣臺中地方法院刑事判決              96年度易字第2083號
公  訴  人  臺灣臺中地方法院檢察署檢察官
被      告  乙○○
            甲○○
上二人共同
選任辯護人  張秀瑜律師
            陳大俊律師
上列被告等因詐欺案件，經檢察官提起公訴（九十五年度偵續字
第九九號），本院判決如下：
    主    文
乙○○意圖為自己不法所有，以詐術使人將本人之物交付，處有
期徒刑壹年陸月，減為有期徒刑玖月。
甲○○無罪。
    犯罪事實
一、乙○○欲至中國大陸地區內蒙古投資農牧事業，為尋求友人
    丁○投注資金，竟基於意圖為自己不法所有之犯意，於民國
    八十八年十二月間，至丁○之住所，向丁○佯稱欲投資農牧
    事業投資規模達人民幣二億元，前景可期，獲利豐厚，並持
    上載前開投資金額達人民幣二億元之不實大陸地區北京新聖
    鴻經貿公司之營運計劃書之交易上重大不實之訊息，鼓吹丁○以價額達陸萬美元之金額投資半股，致丁○陷於錯誤，誤
    認確有前開規模之投資計劃，如此大規模之計畫，當經詳實
    的評估，資金充沛，應無風險，遂同意入股，並於同年十二
    月間某日匯款六萬美元至乙○○所指定中國工商銀行天津開
    發區○○○○○街儲蓄所帳號00000000000之帳
    戶內，乙○○仍覺不足，遂於八十九年間，乙○○仍承前開
    之接續犯意，復持「新聖鴻經貿公司之公司登記證」、「進
    軍大陸市場的決策與程序」、「投資方案簡便評估表」、「
    策略形成」、「年度方針」、「方針計劃(一)」、「方針計劃
    (二)」等文件，向丁○佯稱一切投資計畫持續進行中，要求丁○再投入資金六萬美元，合為一股，致丁○陷於錯誤，同意
    再入投六萬美元，並於八十九年七月五日，將折合六萬美元
    之新臺幣九十二萬六千元，匯入乙○○彰化銀行豐原分行帳
    號00000000000號之帳戶，嗣乙○○，復再承前
    犯意，以前開投資公司需資金購買原料等不實之訊息，使丁○再陸續交付折合五千美元之資金，使丁○合計投入十二萬
    五千元之美元。乙○○取得資金後，即在大陸地區設立恆春
    農牧產業有限公司，公司股東除乙○○部分資金，僅有丁○
    一人之前開金額投入，實際上並無高達二億人民幣之農牧公
    司設立。嗣因丁○查覺有異，始查始上情。
二、案經丁○訴由臺灣臺中地方法院檢察署檢察官偵查起訴。
    理    由
壹、被告乙○○部分：
一、訊據被告乙○○固坦承，曾持前開營運計劃書，向證人丁○
    陳稱欲以二億元人民幣成立公司，投資大陸地區內蒙古農牧
    事業，嗣陸續收取丁○十二萬五千元美元資金之事實，惟矢
    口否有何詐欺取財之犯行，並辯稱：民國八十八年當時伊在
    頂新集團擔任協理，每月收入約十三萬五千元，每年有十四
    個月的收入，而且伊也有存款，美金五萬一千元，人民幣約
    有十八萬元左右，臺幣較少，當時伊在屏東縣恆春鎮還有一
    個房子，並非缺錢花用；而一九九八年中國有西部大開發的
    計畫，伊想參與共同開發，伊就找了統一集團統合有限公司
    高雄的業務賴聰仁、統一集團統合有限公司公關室副理黃武
    光、頂新集團頂益食品有限公司天津的研發經理陳元龍、彭
    程明，及友人戊○○等人共同研究進行，參與農場的開發，
    就定二○○○年一月一日開始，由伊負責農場的營運，後來
    伊才離職，開始籌備這個工作，之後因為股東的錢並未如期
    匯入。由於之前伊太太甲○○是丁○小孩的保母，在閒聊的
    時候，瞭解到伊有這個計畫，後來等伊去負責營運的時候，
    丁○的股金是第一個到位，其他股東的錢就沒有到位，所以
    只有伊和丁○的股金，一股是十二萬元美金，整個公司分成
    五股，伊也是認一股，丁○之所以匯入十二萬五千元，是因
    為有其他資金沒有到位，所以丁○有多出；伊的股金部分，
    由於當時並沒有這麼多錢，所以將每月在該公司負責營運的
    薪資十萬元抵充股金，並提出自己存款簿上的五萬一千元美
    金及十八萬元的人民幣作為股金；後來有到內蒙古自治區武
    川縣開設農場，也有實際經營，也有委託北京的新聖鴻公司
    一起承租六萬畝，由於六萬畝的範圍太大，資金不足，所以
    我們只有開發一部分，而在二○○○年的時候發生蝗災，當
    年就沒有收穫，伊原本是從二○○○年到二○○一年在內蒙
    古自治區呼和浩特市的武川縣開發，開發了不到六千畝，種
    植牧草，後來於二○○一年四月起就去內蒙古呼和浩特市的
    土佐旗，在同年五月到七月開始開發，開發到同年十月，因
    為蝗蟲更多，經伊向丁○報告，其同意就轉到湖北的紅安縣
    ，一直做到現在；當時伊公司為內蒙古恆春農牧產業有限公
    司，在湖北的時候，村委建議不要登記，所以現在也還沒有
    登記，但是有簽約；這七年來，公司的獲利狀況，二○○○
    年到二○○一年底還有資金，在二○○二年就沒有資金，經
    營非常痛苦，到了二○○三年五月，才到英業達溫世仁所資
    助的千鄉萬才有限公司工作，擔任營運部的部長，月薪有十
    萬五千元臺幣，所賺的錢就一部分繼續投入；當初談營運計
    畫的時候，是伊與丁○談，甲○○只是介紹認識，並沒有一
    起經營這個農場等語。
二、惟查：
(一)、被告乙○○於前開時、地、持營運計劃書，向證人丁○說明
    欲以人民幣二億元投資中國大西部開發，致其誤認確有高達
    二億人民幣之開發計劃，遂同意投資半股六萬美金，嗣依被
    告乙○○指示匯入被告乙○○於中國工商銀行天津開發區○○○○○街儲蓄所帳號00000000000之帳戶內，
    匯款後被告乙○○又交付「關予項目合作會談紀要」、「新
    聖鴻經貿公司之公司登記證」、「進軍大陸市場的決策與程
    序」、「投資方案簡便評估表」、「策略形成」、「年度方
    針」、「方針計劃(一)」、「方針計劃(二)」等文件，表示已在
    北京成立公司運作，請伊湊成一股，伊即依其指示匯入新臺
    幣九十二萬六千元至企業合計一股，其後被告乙○○則再以
    公司需要資金購買種子等物品，向其索取合計五千美金，使
    其先後合計交付十二萬五千美元予被告乙○○，以投資前開
    公司等語，業據證人丁○於本院審理時證述明確。復有「營
    運計劃書」「關予項目合作會談紀要」、「新聖鴻經貿公司
    之公司登記證」、「進軍大陸市場的決策與程序」、「投資
    方案簡便評估表」、「策略形成」、「年度方針」、「方針
    計劃(一)」、「方針計劃(二)」、中國時報八十八年九月二十二
    日副刊二紙、被告乙○○以金鑰投資有限公司署名之股東證
    書一紙、被告乙○○於中國工商銀行天津開發區○○○○○
    街儲蓄所帳號000000000000號帳戶存摺影本，
    在卷可參（九十三年度發查字第二六二一號卷第五至二四頁
    ）。而被告就上開文書，係其交付予證人丁○一節復不爭執
    ，並供承，確有持營運計劃書邀請證人丁○入股，證人丁○
    合計投資十二萬五千美金，而前開「營運計劃書」「關予項
    目合作會談紀要」、「新聖鴻經貿公司之公司登記證」、「
    進軍大陸市場的決策與程序」、「投資方案簡便評估表」、
    「策略形成」、「年度方針」、「方針計劃(一)」、「方針計
    劃(二)」均係其交付予證人丁○之文件，其中「營運計劃書」
    係給證人丁○之營運計劃，而「新聖鴻經貿公司之公司登記
    證」、「進軍大陸市場的決策與程序」、「投資方案簡便評
    估表」、「策略形成」、「年度方針」、「方針計劃(一)」、
    「方針計劃(二)」等文件，係伊交給證人丁○表示投資計畫有
    持續在進行等語（本院卷第一五四頁背面）。再觀之證人丁○所述之前開書證，其中營建計劃書，其內容詳盡，計有一
    、前言，二、投資計劃概述，三、公司組織＼股東與經營團
    隊介紹，四、產業概況，五、市場與產銷概況及結論等單元
    ，其中並載明投資金額為人民幣二億元，係成立為中方與台
    方之合資公司，中方股東為新聖鴻公司，待台方資金到位起
    ，立即成立合資公司等語；關予項目合作會談紀要之文件，
    則記載「…首先由唐總簡要介紹我們上馬的項目情況：草業
    蓄牧項目是由臺灣同胞投資與國內合作開發的，計劃投資五
    千萬人民幣，主要從事牧草、肉羊生產及加工營銷，基地選
    在內蒙古武川縣，項目主要由臺灣投資方、國內投資方和我
    個人合作開發，項目具體實施由我負責，公司技術及管理幹
    部主要來主農業部國家科委、內蒙古蓄牧局以及武川縣蓄牧
    局。…」其下並有被告乙○○之簽名，而「策略形成」、「
    年度方針」、「方針計劃(一)」、「方針計劃(二)」等文件，製
    表人部分，亦均有被告乙○○之戳章，此均有前開「營運計
    劃書」「關予項目合作會談紀要」、「新聖鴻經貿公司之公
    司登記證」、「進軍大陸市場的決策與程序」、「投資方案
    簡便評估表」、「策略形成」、「年度方針」、「方針計劃
    (一)」、「方針計劃(二)」等在卷可參（九十三年度發查字第二
    六二一號卷第五至二二頁），是依證人丁○前開所述，並參
    照前開文件之內容及被告乙○○之供述，足認證人丁○前開
    所證，應予事實相符，而堪採信。再按出資投資企業或公司
    ，除有其他特殊目的之考量，一般而言均著重在於投資的獲
    利，是就所投資之企業、公司之規模，投資項目的前景，經
    營者的專業知識與經驗，均是其投資之風險評估的重要因素
    ，而被告於本院審理時自承北京新聖鴻經貿公司與其設立之
    公司無關，僅係諮詢該公司之法定代表人陳偉鋒個人，且實
    際投入之資金僅有伊（按被告供述係自有之五萬一千元美元
    、十八萬人民幣及任職公司之月薪十萬元抵充）其證人丁○
    之資金（十二萬五千美元）等語（本院卷第三一頁、一五四
    頁背面、一五五頁），足見被告乙○○交付予證人丁○之前
    開營運計劃等之書面文件，均與被告乙○○實際欲投資經營
    之情形有明顯之差異，然其卻以前開文件為據，並佯稱有前
    開高達二億人民幣之投資計劃云云，使證人丁○依此不實之
    重要投資訊息為判斷基礎，進而投入高達十二萬五千美金之
    資金投資，被告乙○○前開所為，在客觀上顯有以交易上重
    大不實之訊息為詐術，使證人丁○陷於錯誤，而交付合計十
    二萬五千美元之詐欺犯行，且被告乙○○為投資計劃之主事
    者，其隱暱實際欲投資之情形，而以前開不實之訊息，鼓吹
    證人丁○投入前開資金，以供自己設立公司使用，其亦有詐
    欺及意圖為自己不法所有之主觀犯意甚明。
(二)、被告乙○○雖以前揭詞情置辯。惟依證人戊○○於本院審理
    時所證，被告乙○○係已在內蒙古承租土地，公司開始營運
    後，始邀約其至現場觀看，參與投資，但在其看過後，並未
    同意投資等情 (本院卷第一五五頁背面至一五九頁背面)，
    顯與被告乙○○前開所辯，係與包括證人戊○○在內之友人
    共同研究進行農場之開發，嗣包括證人戊○○等人反悔不願
    入股等語，顯不相同，是其所辯是否詳實已令人生疑。況縱
    認被告乙○○所述，原係與統一集團統合有限公司高雄的業
    務賴聰仁、統一集團統合有限公司公關室副理黃武光、頂新
    集團頂益食品有限公司天津的研發經理陳元龍、彭程明，及
    友人戊○○等人共同研究進行，參與農場的開發，公司預定
    分五股，一股十二萬美金，以先繳付股金者入股為真，亦與
    前述被告乙○○鼓吹證人丁○入股時所述及所提出之營運計
    劃等文件不同，益徵被告乙○○確有對證人丁○隱暪實際欲
    投資之相關資訊甚明。另證人戊○○於本院審理時至被告乙○○於北京設立之公司及內蒙古農牧地參觀見聞之前開證述
    ，雖得證明被告乙○○曾在中國大陸內蒙古承租土地開發，
    惟被告乙○○鼓吹證人丁○投入資金之際，確曾提出高達二
    億人民幣等不實之營運計劃，隱暱實際欲投資之規模及計劃
    ，使證人丁○陷於錯誤而投入資金，業如前述，是被告乙○○縱有實際投資開發，仍不影響本院對於被告乙○○前開詐
    欺犯行之認定。
二、查被告乙○○行為後，刑法第二條第一項業於九十四年二月
    二日以華總一義字第○九四○○○一四九○一號令修正公布
    ，並自九十五年七月一日起施行；修正後刑法第二條第一項
    規定，已將新舊法律適用之「從新從輕」原則，改採「從舊
    從輕」原則，而此規定僅係規範行為後法律變更所生新舊法
    律比較適用之準據法，並非實體刑罰法律，自不生行為後法
    律變更之比較適用之問題，應逕行適用新法第二條第一項之
    規定，為「從舊從輕」之比較。刑法第三百三十九條第一項
    之罰金刑部分，刑法第三百三十九條第二項之詐欺取財罪之
    罰金刑最低度部分，依修正後之刑法三十三條第五款規定，
    已由修正前之罰金銀元一元以上，提高為新臺幣一千元以上
    ，是比較上述修正前、後之刑罰法律，修正後之規定，並未
    較有利於被告乙○○，自應適用修正前之規定。被告乙○○
    為成就自己之事業，而向證人丁○佯稱有高達二億人民幣之
    投資，獲利可期云云，並持與實情不符之完整營運計劃及相
    關文件予證人丁○，致其誤認確有高達二億人民幣之投資計
    劃，獲利可期，並有完整詳盡之營運計劃，依此規模及計劃
    ，投資風險甚低，獲利可期，而交付股金十二萬五千美元，
    核被告乙○○所為係犯刑法第三百三十九條第一項之詐欺取
    財罪。本院審酌被告乙○○僅為成就自己之創業目的，而以
    前述詐騙之手法誘使證人丁○投入資金之手段，與證人丁○
    所受之損失，暨被告乙○○犯後猶否認犯行，事發迄今尚未
    與證人丁○達成和解或賠償之犯後態度，及其犯罪之目的、
    手段等一切情狀，認應量處如主所示之刑。又被告乙○○前
    開犯行之時間，係於九十六年四月二十四日以前，合於減刑
    條例，應依中華民國九十六年罪犯減刑條例之規定，減其宣
    告刑二分之一。
三、被告乙○○及辯護人雖於本院審理時，請求傳喚原已捨棄傳
    喚之證人黃武光、賴聰仁，以證明被告乙○○所辯與其等籌
    設立農牧公司之過程，惟本案待證事實已臻明暸，縱被告乙○○此部分所辯為真，被告乙○○仍不能解免其詐欺之犯行
    ，已如前述，故無調查之必要，爰駁回被告乙○○及辯護人
    之請求，併此敘明。
貳、被告甲○○部分：
一、公訴意旨略以：被告乙○○與被告甲○○為夫妻關係，其等
    因缺錢花用，竟於八十八年底，基於詐欺之犯意聯絡，共同
    持營運計畫書，向友人即證人丁○謊稱欲投資內蒙古自治區
    武進縣境內六萬畝草場，使丁○陷於錯誤，而自八十八年十
    二月二十七日起至八十九年八月三十一日止，陸續投資美金
    一萬二千五百元（其中新臺幣九十二萬六千元，係於八十九
    年七月五日，匯款至被告乙○○申辦之彰化銀行豐原分行，
    帳號00000000000號帳戶內），被告乙○○得款
    後除僅花費人民幣一萬四千五百三十八元在內蒙古恆春農牧
    產業有限公司相關支出外，並未將資金存入恆春公司帳戶，
    而係將大部分款項挪用為個人其他投資或私用，為免東窗事
    發，被告乙○○並提供證人丁○股東證書、臺灣投資者確認
    書、恆春公司營業執照，然因被告乙○○未繼續告知恆春公
    司之經營情況，證人丁○發覺有異，經向被告乙○○夫婦查
    問，其等先支吾其詞，繼而避不見面，證人丁○始知受騙，
    因認被告甲○○與被告乙○○共犯刑法第三百三十九條第一
    項之詐欺罪等語。
二、按犯罪事實應依證據認定之，無證據不得認定犯罪事實，又
    不能證明被告犯罪者，應諭知無罪之判決，刑事訴訟法第一
    百五十四條第二項及第三百零一條第一項分別定有明文。次
    按刑事訴訟法上所謂認定犯罪事實之證據，係指足以認定被
    告確有犯罪行為之積極證據而言；如未能發現相當證據或證
    據不足以證明，自不能以推測或擬制之方法，以為裁判基礎
    （最高法院二十九年上字第三一○五號、四十年台上字第八
    十六號判例參照）。又檢察官就被告犯罪事實，應負舉證責
    任，並指出證明之方法，刑事訴訟法第一百六十一條定有明
    文。因此，檢察官對於起訴之犯罪事實，應負提出證據及說
    服之實質舉證責任。倘其所提出之證據，不足為被告有罪之
    積極證明，或其指出證明之方法，無從說服法院以形成被告
    有罪之心證，基於無罪推定之原則，自應為被告無罪判決之
    諭知，最高法院九十二年台上字第一二八號判例參照。
三、公訴人認被告甲○○與被告乙○○共犯前開詐欺犯行，無非
    係以被告乙○○至證人丁○住所商談投資入股事宜，均係由
    被告甲○○陪同等情，為其論據。訊據被告甲○○固坦承，
    確曾陪同被告乙○○至證人丁○住所之事實，惟堅詞否認有
    何詐欺之犯行，辯稱：因伊曾是證人丁○小孩之保姆，當時
    因證人丁○係單身，至其住所商談事情，由其陪同較為洽當
    ，故由其陪同其夫即被告乙○○至證人丁○之住所，由被告
    乙○○與證人丁○商談，其不曾參與該投資計劃，亦不暸解
    ，係當場才聽聞詳情，期間證人丁○曾問其意見，其即要求
    證人丁○自行判斷等語。經查：被告乙○○確有詐欺取財之
    犯行，業如前述。然被告甲○○與被告乙○○係夫妻關係，
    亦曾任證人丁○小孩之保姆，而被告乙○○亦係因此機緣，
    認識證人丁○，則其至證人丁○家中商談事情，由被告甲○○陪同亦無違常情。又證人丁○於本院審理時亦證述：對於
    投資標的、出資股數及大陸的情況等事情，大部分均係被告
    乙○○跟伊說的，比較具體的內容均是被告乙○○說的，被
    告甲○○是在一旁鼓吹附和，例如說這樣很好，帶小孩很辛
    苦不然會坐吃山空等，又說他們二夫妻不會害伊等語（本院
    卷第一五二頁背面），核與被告甲○○前開所辯，商談投資
    事宜，主要係證人丁○與被告乙○○在討論等語大致相符，
    況依前開證人戊○○所證可知，被告乙○○應確有於中國大
    陸內蒙古實際投資農牧事業，足見被告乙○○找尋證人丁○
    投資之際，應係缺乏資金，而被告甲○○既帶同證人乙○○
    去探訪證人丁○，尋求資金，當知悉其夫即被告乙○○大陸
    地區之投資需資金入股，故其於陪同商談之際，就具體投資
    計劃以外之事項，有所美言，亦係人情之常，惟尚難以此即
    推論被告甲○○，確係暸解被告乙○○於中國大陸地區投資
    之底蘊，知悉被告乙○○對證人丁○之投資說明及其所提出
    之前開書面文件，均與被告乙○○實際欲投資之規模、計劃
    不符，係不實之投資訊息而與其有犯意聯絡，行為分擔。綜
    上所述，本案證人丁○部分，僅以證人丁○之證述，尚不足
    以使本院形成被告甲○○確實知悉，被告乙○○向證人丁○
    所述之前開投資計劃與交付之相關文件，均係誆騙證人丁○
    ，以誘使其出資入股，並與被告乙○○有犯意之聯絡與行為
    分擔之確定心證。職是，本案被告甲○○是否確有與被告乙○○共同詐欺取財之前揭犯行，仍存有合理之懷疑。公訴人
    所提出之證據或所指出之證明方法，尚不足為被告甲○○有
    罪之積極證明，或說服本院形成被告甲○○有罪之心證。被
    告甲○○之犯罪事實即屬不能證明，依前開規定及判例意旨
    之說明，依法自應諭知無罪之判決。
據上論斷，應依刑事訴訟法第二百九十九條第一項前段、第三百
零一條第一項，刑法第二條第一項前段、第三百三十九條第一項
、修正前第三十三條第五款，刑法施行法第一條之一第一項、第
二項前段，中華民國九十六年罪犯減刑條例第二條第一項第三款
、第七條，判決如主文。
本案經檢察官丙○○到庭執行職務。
中    華    民    國    97    年    7     月    29    日
                  刑事第十四庭  審判長法  官  陳  葳
                                      法  官  林世民
                                      法  官  劉逸成
上正本證明與原本無異。
如不服本判決，應於收受送達後十日內向本院提出上訴書狀（應
敘述具體理由並附繕本）。
上訴書狀如未敘述理由，應於上訴期間屆滿後二十日內補提理由
書於本院。
                                      書記官  陳青瑜
中    華    民    國    97    年    7     月    29    日
附錄論罪科刑法條
中華民國刑法第339條
（普通詐欺罪）
意圖為自己或第三人不法之所有，以詐術使人將本人或第三人之
物交付者，處五年以下有期徒刑、拘役或科或併科一千元以下罰
金。
以前項方法得財產上不法之利益或使第三人得之者，亦同。
前二項之未遂犯罰之。


司法院資訊處製作；財團法人民間司法改革基金會備份。
